臺灣板橋地方法院民事判決　　　　　　　　　　　　　九十一年度簡上字第七三號
　　上　訴　人　乙○○
　　被上訴人　　青山農業股份有限公司
　　法定代理人　甲○○
右當事人間請求返還車輛等事件，上訴人對於中華民國九十年一月十一日本院板橋簡
易庭九十年度板簡字第一八三四號第一審判決提起上訴，本院判決如左：
    主  文
被上訴人在第二審變更之訴駁回。
變更之訴訴訟費用由被上訴人負擔。
    事  實
甲、上訴人方面：
一、聲明：求為判決如主文第一項所示。
二、陳述：
    (一)車牌號碼ＢＥ∣七一四二號之小客車（下稱系爭車輛）係原審同案被告林景華
      所有，林景華稱其兄甲○○（即被上訴人法定代理人）為了節稅，要求將系爭
      車輛登記為被上訴人公司之名義，系爭車輛之頭期款及貸款係由林景華支付，
      車輛亦係由林景華使用，原審認定系爭車輛係被上訴人所有及借用與林景華等
      情，尚有違誤。
    (二)又林景華因積欠上訴人一十多萬元，及向上訴人之妹張雅梅借款未還，遂於民
      國八十一年間以新台幣（下同）四十八萬元將系爭車輛扣抵借款賣與上訴人，
      並將系爭車輛交付與上訴人。車輛交付後，林景華稱系爭車輛尚有貸款存在，
      要求於貸款繳納完畢（約須一年半時間）後，再將系爭車輛辦理過戶與上訴人
      。嗣於八十三年間，上開車輛貸款繳納完畢後，林景華乃與上訴人一同前往汽
      車貸款公司，取得系爭汽（機）車過戶申請登記單、基隆關進口證明書、貨物
      稅完稅單等汽車原始證件交付與上訴人，經上訴人之妹張雅梅前往被上訴人公
      司處所請求辦理過戶手續，惟被上訴人之法定代理人甲○○以林景華與上訴人
      公司尚有債務未清理而拒絕配合辦理。
    (三)按系爭車輛林景華交付上訴人時已使用二年，且系爭車輛之原始證件亦係由林
      景華交付與上訴人，而系爭車輛八十一年至八十四年間之使用牌照稅，及八十
      一年至八十三年間之汽車燃料費亦皆由上訴人繳納，上訴人駕駛系爭車輛已有
      十一年，被上訴人均未爭執，足見系爭車輛確係林景華所有，並已合法移轉與
      上訴人。被上訴人主張車輛係被上訴人所有及借用與林景華，顯無理由。
    (四)況縱認系爭車輛仍屬被上訴人所有，然上訴人亦已善意取得該系爭車輛之所有
      權，且因系爭車輛始終無法辦理過戶，上訴人已通知林景華取回系爭車輛，並
      將系爭車輛置於附近收費停車位，現系爭車輛並非上訴人占有，自無須返還系
      爭車輛與被上訴人。
    (五)至上訴人係向林景華購買系爭車輛，被上訴人主張受有損害，應向林景華請求
      十萬元之損害賠償，與上訴人無關。
三、證據：提出牌照稅繳款書四份、燃料使用費三份、汽（機）車過戶申請登記單二
          份、基隆關進口證明書、貨物稅完稅單各一份為證，並聲請訊問證人張雅
          梅。
乙、被上訴人方面：
一、聲明：求為判決命上訴人賠償被上訴人新台幣十萬元。
二、陳述：除與原判決記載相同者，茲引用之外，補稱：
    (一)八十三年間，上訴人即已曾前來被上訴人公司要求將系爭車輛辦理過戶，被上
      訴人即已告知尚有債務問題，不克過戶，詎上訴人即心生歹念，多次罰款總額
      計九萬一千八百元均不繳納，欲陷上訴人公司於不利，八十五年度系爭車輛即
      被吊銷執照，上訴人亦未再要求過戶。
    (二)系爭車輛八十一年至八十三年間之貸款係由被上訴人之法定代理人甲○○支付
      ，車輛亦登記為被上訴人公司所有，足見系爭車輛係被上訴人所有。因林景華
      係被上訴人之法定代理人甲○○之弟，林景華雖然從上訴人公司離職，但其需
      用到系爭車輛，被上訴人遂未向林景華請求返還系爭車輛。
    (三)雖現在系爭車輛非上訴人占有，惟係上訴人未保管妥當而遺失系爭車輛，此已
      侵害被上訴人之所有權，為此變更訴之聲明，本於侵權行為損害賠償請求權，
      請求上訴人賠償被上訴人一十萬元。
三、證據：除援用第一審所提證據外，補提臺灣銀行支票存款分戶明細表影本十五份
          為證。
    理  由
壹、程序方面：
    按訴狀送達後，原告不得將原訴變更或追加他訴。但請求之基礎事實同一或因情
    事變更而以他項聲明代最初之聲明者，不在此限。上開規定並為第二審程序所準
    用，民事訴訟法第二百五十五條第一項第二款、第四款、第四百四十六條第一項
    定有明文。本件被上訴人即原審原告於原審起訴時，係主張系爭車輛為被上訴人
    所有，而系爭車輛借與林景華後為上訴人即原審被告所占有等語，依據使用借貸
    之法律關係請求上訴人返還系爭車輛與被上訴人；嗣於本院第二審上訴程序中，
    上訴人抗辯系爭車輛現非其占有，亦已不知去向等語，因此被上訴人主張上訴人
    遺失系爭車輛，侵害其所有權等語，變更訴之聲明，依據侵權行為損害賠償請求
    權請求上訴人賠償十萬元，此係基於請求返還系爭車輛之同一基礎事實，且係因
    情事變更，而以他項聲明代最初之聲明，揆諸首開說明，自為法之所許。且變更
    前之聲明部分即視為撤回，原審關於此部分之判決及其假執行之宣告亦當然失其
    效力，合先敘明。
貳、實體方面：
一、本件被上訴人於本院第二審上訴程序變更聲明主張：系爭車輛係被上訴人所有，
    被上訴人將系爭車輛借與被上訴人之股東林景華使用，林景華於八十四年一月又
    將系爭車輛交付與上訴人使用，嗣因積欠交通罰款甚多，被上訴人向上訴人請求
    返還系爭車輛，然上訴人於本院二審上訴程序中抗辯系爭車輛已非其占有，且不
    知去向，惟系爭車輛既係上訴人保管中遺失，此侵害被上訴人之所有權，因本於
    侵權行為損害賠償請求權，求為命上訴人賠償被上訴人一十萬元之判決。
二、上訴人則以：系爭車輛係林景華所有，林景華駕駛系爭車輛已有兩年之久，林景
    華稱其兄甲○○（即被上訴人法定代理人）為了節稅，始將系爭車輛登記為被上
    訴人之名義，系爭車輛之頭期款及貸款亦係由林景華支付；林景華因積欠上訴人
    及上訴人之妹張雅梅借款，遂於八十一年間以四十八萬元將系爭車輛扣抵借款售
    與上訴人，並將系爭車輛交付與上訴人，嗣於八十三年間系爭車輛貸款繳清後，
    林景華又將汽（機）車過戶申請登記單、基隆關進口證明書、貨物稅完稅單等汽
    車原始證件交付與上訴人，上訴人隨即至被上訴人公司請求配合辦理，惟遭被上
    訴人以林景華尚有債務問題未解決而拒絕。而上訴人駕駛系爭車輛已有十一年，
    被上訴人均未爭執，足見系爭車輛確係林景華所有，並已合法移轉與上訴人；縱
    認系爭車輛仍屬被上訴人所有，然上訴人亦已善意取得該系爭車輛之所有權，且
    因被上訴人始終不願配合辦理系爭車輛過戶手續，上訴人已通知林景華取回系爭
    車輛，並將系爭車輛置於附近收費停車位，現系爭車輛並非上訴人占有，自無須
    返還系爭車輛與被上訴人；上訴人係向林景華購買系爭車輛，被上訴人縱受有損
    害，亦應向林景華請求十萬元之損害賠償，與上訴人無關等語，資為抗辯。
三、兩造不爭執之事實：
    (一)系爭車輛雖登記為被上訴人公司之名義，惟購買系爭車輛之頭期款係由林景華
      所支付，而系爭車輛於林景華在被上訴人公司任職期間係由林景華所使用，林
      景華於上訴人公司任職二個月，離職後仍由林景華繼續使用該車輛二年。
    (二)系爭車輛之汽（機）車過戶申請登記單、基隆關進口證明書、貨物稅完稅單等
      汽車原始證件係真正，且由林景華將上開文件連同系爭車輛交付上訴人占有使
      用，迄本件訴訟起訴時止，被上訴人並未向上訴人請求返還系爭車輛。
    (三)上訴人之妹張雅梅曾於八十三年間到被上訴人公司處請求辦理系爭車輛之過戶
      手續，遭被上訴人之法定代理人甲○○以林景華尚有債務問題未解決，不克辦
      理過戶為由而拒絕。
四、本件兩造之主要爭執應在於系爭車輛原係被上訴人所有﹖抑或係林景華所有，並
    已轉讓上訴人而由上訴人取得所有權﹖又系爭車輛遺失後，上訴人是否負侵權行
    為之損害賠償責任﹖經查：
    (一)上訴人主張系爭車輛係林景華所購買，因上訴人法定代理人甲○○為了節稅，
      要求將系爭車輛登記為被上訴人公司之名義，實則系爭車輛係林景華所有等情
      ，業據上訴人提出系爭車輛於汽車貸款繳納完畢後，由林景華自汽車公司取回
      並交付上訴人持有之汽（機）車過戶申請登記單、基隆關進口證明書、貨物稅
      完稅單等汽車原始證件為證；而購買系爭車輛之頭期款係由林景華所支付，系
      爭車輛自購買後即由林景華占有使用，並於使用二年後交付上訴人占有使用；
      其後，上訴人之妹張雅梅曾於八十三年間到上訴人公司處請求辦理系爭車輛之
      過戶手續，遭被上訴人之法定代理人甲○○以林景華尚有債務問題未解決，不
      克辦理過戶為由而拒絕等情，為兩造所不爭執，業均如前述，則系爭車輛購買
      時既係由林景華繳納頭期款而購得，其汽車過戶之相關原始證件復均由林景華
      所持有並交付上訴人，且自購得後系爭車輛即由林景華占有使用，經過十餘年
      迄本件起訴時止，被上訴人均從未向林景華請求返還，足認，上訴人主張系爭
      車輛係林景華所有等情，尚非無據。
    (二)被上訴人雖主張系爭車輛八十一年至八十三年之貸款係由被上訴人之法定代理
      人甲○○支付，足見系爭車輛係被上訴人所有等語，並提出臺灣銀行支票存款
      分戶明細表影本十五份為證。然由被上訴人提出之臺灣銀行支票存款分戶明細
      表影本觀之，支付上開貸款之人係被上訴人之法定代理人甲○○之帳戶，並非
      被上訴人公司，且其亦僅支付八十一年一月份至八月份每月一萬九千四百二十
      五元共計十五萬五千四百元之系爭車輛分期貸款，其餘貸款部分被上訴人並無
      法舉證證明係由其支付；而上訴人另於原審起訴時亦自承系爭車輛購買時之價
      金為七十萬元（詳起訴狀原本，附於原審卷第五頁正面）等情，則被上訴人之
      法定代理人甲○○縱有支付上開汽車分期貸款，亦僅支付不及四分之一價金，
      自不足據以證明系爭車輛係被上訴人所有。
    (三)又被上訴人既自承上訴人之妹張雅梅曾於八十三年間到被上訴人公司處請求辦
      理系爭車輛過戶手續，遭被上訴人之法定代理人甲○○以林景華尚有債務問題
      未解決，不克辦理過戶為由拒絕之事實（詳被上訴人九十一年三月二十六日答
      辯狀），並對於其遲至九十年間始向上訴人請求返還系爭車輛等情不爭執，則
      被上訴人於八十三年間既已知悉林景華將系爭車輛賣與上訴人，並將系爭車輛
      交付與上訴人使用，苟被上訴人確係系爭車輛之所有權人，理應立即向林景華
      詢問系爭車輛之現況，並向林景華及上訴人請求返還系爭車輛，焉有僅以林景
      華尚有債務問題未解決不克辦理過戶為由而拒絕過戶，且遲至九十年始向上訴
      人請求返還系爭車輛之理？
    (四)被上訴人雖又陳稱因林景華係被上訴人公司法定代理人甲○○之弟，林景華需
      要用到車子，所以未向其請求返還等語，惟被上訴人之法定代理人甲○○於本
      院準備程序時則陳稱：「當時買車頭期款是我弟弟（即林景華）繳的，後來他
      就沒有繳，就由我幫他繳，這是公司要用的車子。我弟弟來公司上班二個月就
      走了：：」等語（詳本院九十一年四月一日準備程序筆錄）。按系爭車輛既係
      被上訴人公司需要使用之車輛，而林景華在被上訴人公司任職又僅二個月即已
      離職，被上訴人又豈有將系爭車輛交由林景華個人使用，並於其離職後仍不向
      其請求返還，且經十餘年猶不加以聞問之理﹖此顯亦與一般常情有違。由是益
      見，上訴人主張系爭車輛原係林景華所有，為了替被上訴人公司節稅，而登記
      為被上訴人公司之名義等情，應值採信；是被上訴人主張系爭車輛為其所有，
      即不足採信。
    (五)按表意人與相對人通謀而為虛偽意思表示者，其意思表示無效，民法第八十七
      條第一項前段定有明文。本件系爭車輛雖係登記為被上訴人之名義，惟系爭車
      輛係屬林景華所有，業如前述，則林景華與被上訴人合意將系爭車輛登記為被
      上訴人之名義，其物權移轉顯係屬通謀虛偽意思表示，揆諸首開規定，該通謀
      虛偽意思表示為無效，故仍不影響系爭車輛係屬林景華所有。況動產物權之讓
      與，以讓與人與受讓人有讓與合意及交付動產為要件，民法第七百六十一條定
      有明文，而車籍資料之登記，僅係為行政管理之便，而與動產物權之變動無涉
      ，故系爭車輛雖登記為被上訴人之名義，仍屬林景華所有。
    (六)再者，上訴人抗辯系爭車輛係其向林景華所購買，林景華並已將系爭車輛交付
      與上訴人等語，業據上訴人提出汽（機）車過戶申請登記單、基隆關進口證明
      書、貨物稅完稅單等汽車原始證件為證，查系爭車輛既屬林景華所有，則林景
      華自屬有權將系爭車輛所有權讓與上訴人，而上訴人自林景華受讓系爭車輛，
      自屬合法，則上訴人辯稱伊業已取得系爭車輛之所有權，亦值採信。
    (七)上訴人雖自認其遺失系爭車輛，惟系爭車輛既屬上訴人所有，有如前述，則上
      訴人遺失系爭車輛，自無侵害被上訴人之所有權可言，是被上訴人主張上訴人
      遺失系爭車輛，已侵害被上訴人之所有權，應負侵權行為之損害賠償責任等語
      ，亦非可採。
五、綜上所述，上訴人抗辯林景華為系爭車輛之所有權人，林景華嗣後將系爭車輛賣
    與上訴人，上訴人取得系爭車輛之所有權，並未侵害被上訴人之權利等語，自屬
    可信；被上訴人主張系爭車輛係被上訴人所有，其係借與林景華使用，林景華又
    將系爭車輛交付與上訴人使用，嗣上訴人遺失系爭車輛，侵害被上訴人之所有權
    等語，為不足採。從而，被上訴人本於侵權行為損害賠償請求權，請求上訴人賠
    償一十萬元，即為無理由，不應准許。
六、本件事證已臻明確，兩造其餘攻擊防禦方法及舉證，核於判決結果無影響，爰不
    逐一論述，附此敘明。
七、據上論結，本件被上訴人於本院二審變更之訴為無理由，依民事訴訟法第四百三
    十六條之一第三項、第四百五十條、第七十八條，判決如主文。
中　　　華　　　民　　　國　　九十一　　年　　　九　　　月　　二十五　　日
                                  臺灣板橋地方法院民事第三庭
~B審判長法　官　黃麟倫
~B　　　法　官　葉靜芳
~B　　　法　官　林春長
右正本證明與原本無異
本判決不得上訴。
中　　　華　　　民　　　國　　九十一　　年　　　九　　　月　　二十五　　日
~B　　　法院書記官　朱家惠
